臺灣臺中地方法院民事判決　94年度訴字第1024號
原　　　告　甲○○
特別代理人　乙○○
訴訟代理人　陳佳俊律師
被　　　告　丙○○
上列被告因侵占案件，經原告提起請求損害賠償之附帶民事訴訟
（94年度附民更字第1五號），經本院刑事庭裁定移送前來，本
院於民國94年9月14日言詞辯論終結，判決如左：
    主      文
被告應給付原告新台幣貳佰壹拾捌萬肆仟貳佰元，及自民國九十
四年八月二十二日起至清償日止，按年息百分之五計算之利息。
原告其餘之訴駁回。
訴訟費用由被告負擔。
本判決原告勝訴部分，於原告以新台幣柒拾貳萬捌仟元供擔保後
，得假執行。
原告其餘假執行之聲請駁回。
    事實及理由
甲、程序方面：
一、按無訴訟能力有為訴訟之必要，而無法定代理人，或法定代
    理人不能行代理權者，其親屬或利害關係人，得聲請受訴法
    院之審判長，選任特別代理人，民事訴訟法第51條第2項定
    有明文。查本件原告於民國（下同）87年4月7日因與訴外人
    林煌儒發生車禍成為植物人，業經本院88年7月8日以88年度
    禁字第93號裁定為禁治產人，其為無意識狀態而不能獨立以
    法律行為負義務，屬無訴訟能力人，因其有訴訟之必要，經
    原告之子乙○○向本院聲請以93年度聲字第1571號裁定選任
    乙○○為特別代理人，先予敘明。
二、被告經合法通知，無正當理由，未於言詞辯論期日到場，核
    無民事訴訟法第386條各款所列情形，爰依原告之聲請，由
    其一造辯論而為判決。
乙、實體方面：
一、本件原告起訴主張：被告為原告之配偶，緣原告於87年4月7
    日因車禍受傷致全身癱瘓，成為植物人，經本院於88年7月8
    日宣告為禁治產人並指定被告為原告之監護人，被告經指定
    為原告之法定代理人後，竟意圖為自己不法之所有，於88年
    7月23日前往臺中商業銀行股份有限公司清水分行（原臺中
    區中小企業銀行，下稱臺中商銀清水分行），將原告所申請
    開立之帳號000000000000號帳戶內之存款連同利息所得，合
    計新台幣（下同）2,184,200元，提領結清後，轉存入以被
    告名義所申請開立之臺中商銀清水分行帳號000000000000號
    帳戶內，予以侵占入己，並接續自88年7月23日起陸續提領
    花用，嗣被告為免遭察覺金錢流向，遂於90年6月18日將其
    名義所申請之前開帳戶結清，以達其侵占目的。迨90年10月
    18日乙○○與被告因車禍理賠金進行調解期間，乙○○清理
    原告房間時，發現原告於車禍前所申請開立之前開定期存款
    及銀行帳戶，將該存摺交予被告保管，並約定作為日後原告
    之支付醫療、看護費用，迄於92年6月間，乙○○再度聲請
    調解，要求被告提出以原告名義申請開立之銀行帳戶內之存
    款，供作醫療看護費用支出時，始獲悉被告已將該存款予以
    侵占，並花用殆盡，而使原告受有2,184,200元之損失。爰
    依民法第184條第1項後段、第2項侵權行為之規定，求為判
    決聲明：被告應給付原告2,184,200元，及自起訴狀繕送達
    之翌日起至清償日止，按年息百分之5計算之利息。並願供
    擔保，請准宣告假執行。
二、查被告利用其持有原告前開帳戶存摺及印章之機會，侵占原
    告銀行存款2,184,200元，致被告受有前開金額損失之行為
    ，業經台灣台中地方法院察署檢察官提起公訴（92年度偵字
    第1626號），而經本院刑事庭於94年3月30日以94年度易更
    字第6號，以被告侵占罪，判處有期徒刑4月，並與另侵占罪
    ，合併定應執行有期徒刑5月在案之事實，有上開刑事判決
    書附卷可稽。被告未於言詞辯論期日到場，亦未提出書狀作
    何聲明或陳述，本院依調查證據之結果，堪認原告主張被告
    上開業務侵占等之事實，可信為真實。
三、按因故意或過失，不法侵害他人之權利者，負損害賠償責任
    。故意以背於善良風俗之方法，加損害於他人者亦同。違反
    保護他人之法律，致生損害於他人者，負賠償責任，民法第
    184條第1項前段、後段、第2項，分別定有明文。第1項前、
    後兩段為相異之侵權行為類型。關於保護之法益，前段為權
    利，後段為一般法益。關於主觀責任，前者以故意過失為已
    足，後者則限制須故意以背於善良風俗之方法加損害於他人
    ，兩者要件有別，請求權基礎相異，訴訟標的自屬不同（最
    高法院80年度台上字第3760號判決要旨參照）。此即民法第
    184條規定係調和「行為自由」和「保護的權益」此兩個基
    本利益，區別不同的權益的保護，而組成侵權行為責任體系
    。被侵害者係他人權利時，只要加害人具有故意或過失，即
    應依民法第184條第1項前段負損害賠償責任。其被侵害者，
    非屬權利時，須加害行為係出於故意背於善良風俗方法（第
    184條第1項後段），或違反保護他人之法律（第184條第2項
    ）時，被害人始得請求損害賠償。易言之，民法第184條第1
    項前段所保護的，限於權利，不及一般財產上之利益（純粹
    財產上損害、純粹經濟上損失）。一般財產上利益僅能依民
    法第184條第1項後段規定或第2項受到保護。立法者所以作
    此「區別性的權益保護」，係鑒於一般財產損害範圍廣泛，
    難以預估，為避免責任氾濫，特嚴格其構成要件，期能兼顧
    個人行為之自由。本件原告所請求遭被告侵占之2,184,200
    元，核其性質原告係受有純粹財產上損害（純粹經濟上損失
    ），而被告既係以侵占之方法致原告受有上開財產上之損害
    ，則顯係以背於善良風俗之方法加損害於原告；又刑法第33
    5條第1項普通侵占之規定，亦屬保護他人之法律，是被告依
    前開184條第1項後段、第2項規定，即應就此對原告負有損
    害賠償之責。另原告本件附帶民事起訴狀繕本雖曾於93年10
    月6日送達被告住所，惟竟由原告蓋印收受，查原告已係禁
    治產人，已如前述，自非有辨別事理能理之人，是此次送達
    並非合法，則原告所主張被告應負遲延利息責任起算日，自
    不得以該次送達為依據，綜觀全卷，該附帶民事起訴狀繕本
    之內容，業據原告之訴訟代理人於94年7月28日提出民事準
    備書狀及繕本，並經本院依法寄存送達，並於94年8月21日
    送達生效，其間雖曾合法送達附民上訴狀繕本，但並無詳載
    本件起訴之事實及理由，且兩造間並未就此損害賠償事件開
    庭審理或調查，是原告所主張被告應給付之遲延利息起算日
    ，應自94年8月22日起算。故而，原告本於上開侵權行為之
    法律關係，對被告請求2,184,200元，及自94年8月22日（即
    民事準備書狀送達之翌日）起至清償日止，按年息百分之5
    計算之法定遲延利息，洵屬適法，為有理由，應予准許，爰
    為判決如主文第一項所示。逾此部分，為無理由，應予駁回
    。
四、本判決原告勝訴部分，原告陳明願供擔保，聲請宣告假執行
    ，核無不合，爰酌定相當擔保金額，予以准許。至於原告敗
    訴部分，其假執行之聲請失所附麗，應予駁回。
五、據上論結，本件原告之訴為有理由，依民事訴訟法第385條
    第1項前段、第79條、第390條第2項，判決如主文。
中　　華　　民　　國　　94　　年　　9 　　月　　28　　日
                  民事第四庭    法  官　夏一
以上正本係照原本作成。
如對本判決上訴，須於判決送達後20日內向本院提出上訴狀。
中　　華　　民　　國　　94　　年　　9 　　月　　28　　日
                                書記官
